臺灣彰化地方法院民事判決
110年度簡上字第90號
上  訴  人  吳桂卿  
兼
特別代理人  林春木  
上  訴  人  林錦松  
共      同
訴訟代理人  陳隆律師  
被  上訴人  林明瑞  
訴訟代理人  陳柏宏律師
上列當事人間請求確認通行權存在事件，上訴人對於民國110年4
月26日本院彰化簡易庭110年度彰簡字第108號判決提起上訴，本
院於民國111年1月4日言詞辯論終結，判決如下：
    主      文
壹、上訴駁回。
貳、第二審訴訟費用由上訴人負擔。　　
    事實及理由
壹、被上訴人起訴主張及於本院補稱：
　一、坐落彰化縣○○市○○段00地號土地（下稱系爭甲地）為原告
      即被上訴人所有，同段35地號土地為被告即上訴人吳桂卿
      、林春木共有（下稱系爭乙地），同段36地號土地（下稱
      系爭丙地）為被告即上訴人林錦松所有。甲地與乙地毗鄰
      ，乙地與丙地毗鄰，僅丙地面臨最近之公路。
　二、系爭甲地原為訴外人陳蒼乾所有，因與公路無適宜聯絡，
      訴外人陳蒼乾乃於81年6月20日與被告即上訴人吳桂卿、
      林春木訂立同意書（下稱系爭乙地契約），約定由上訴人
      吳桂卿、林春木無條件提供乙地寬4公尺、長約12公尺範
      圍充作道路予陳蒼乾通行，位置以重測前同小段143、144
      地號界址為中心點，且對雙方之繼承人或不動產物權受讓
      人均有效力；陳蒼乾亦於同日與被告即上訴人林錦松訂立
      同意書（下稱系爭丙地契約），約定由上訴人林錦松無條
      件提供其丙地寬2公尺、長約26公尺範圍充作道路予陳蒼
      乾通行，且對雙方之繼承人或不動產物權受讓人均有效力
      。惟上訴人自108年間起竟拒絕被上訴人通行，且分別在
      系爭乙地、丙地上設置障礙物，妨礙被上訴人通行，而被
      上訴人並否認陳蒼乾曾與被上訴人之父林金傳訂立同意書
      （下稱系爭丁地契約），約定由林金傳提供重測前阿夷段
      茄苳腳小段143地號土地（下稱系爭丁地）分管範圍之一
      部充作道路予陳蒼乾通行。
　三、上訴人於第二審始提出之抗辯，屬新攻擊防禦方法，應不
      許提出：
　　　被告即上訴人吳桂卿、林春木、林錦松於第一審分別係以
      兩造曾經調解不成立、縱被上訴人得通行系爭丙地，亦應
      支付償金，此與國家徵收土地之程序不同云云，而從未提
      出被上訴人所有之系爭甲地，是否因分割而形成袋地；被
      上訴人於原審所提出之同意書，形式上是否真正；原審判
      決之通行方式，是否屬損害他人最少之處所及方法；被上
      訴人所有之系爭甲地北側相鄰之同段14地號土地上，現舖
      設有寬約5米的廢水排送箱渠，已足供被上訴人對外通行
      使用；系爭袋地屬於農牧用地，僅供農牧使用，並無鋪設
      水泥、柏油路面之必要，更無埋設電線、水管、瓦斯管或
      其他管線，暨設置排水溝渠之必要等主張，上訴人遲至第
      二審始提出此等新攻擊防禦方法，據以提起上訴，請鈞院
      應予駁回。
　四、被上訴人依上訴人曾出具之同意書所約定通行權方式併依
      民法第787條第1項、第788條第1項，應有理由：
　　㈠上訴人雖主張被上訴人所有之系爭甲地，是否因分割而形
      成袋地；被上訴人於原審所提出之同意書，形式上是否真
      正；原審判決之通行方式，是否屬損害他人最少之處所及
      方法；被上訴人所有之系爭甲地北側相鄰之同段14地號土
      地上，現舖設有寬約5米的廢水排送箱渠，已足供被上訴
      人對外通行使用；系爭袋地屬於農牧用地，僅供農牧使用
      ，並無鋪設水泥、柏油路面之必要，更無埋設電線、水管
      、瓦斯管或其他管線，暨設置排水溝渠之必要等主張，此
      僅為上訴人片面之詞，並無任何證明可佐，而被上訴人亦
      否認之。
　　㈡上訴人既曾於81年6月20日與訴外人陳蒼乾簽訂系爭乙地、
      丙地契約(參彰簡卷第39至41頁)，依該同意書之約定，即
      可探知當事人之真意，係屬作為系爭甲地通行權之約定，
      且系爭甲地非因分割後，始無適宜之道路可通行。
　　㈢訴外人陳蒼乾於88年7月29日將系爭甲地出售予訴外人即被
      上訴人之母林黃盆時，即將系爭乙地、丙地契約之債權讓
      與訴外人林黃盆，嗣後林黃盆於90年4月17日將系爭甲地
      贈與被上訴人時，亦將該債權讓與被上訴人。而訴外人林
      黃盆、被上訴人先後取得系爭甲地時，旋即通知上訴人，
      且均依系爭乙地、丙地契約所約定之通行範圍對外通行，
      已逾19年之久。是被上訴人對於原審判決附圖所示編號甲
      、乙部分範圍既有約定通行權之存在，則上訴人即負有容
      忍被上訴人通行之義務，且被上訴人請求上訴人應容忍被
      上訴人於原審判決附圖所示甲、乙範圍上，鋪設柏油道路
      或水泥路面通行，並不得設置地上物或為任何妨礙被上訴
      人通行之行為，亦屬有據。
　　㈣系爭甲地因與公路無適宜之聯絡，致不能為通常之使用而
      屬袋地，又原審判決附圖編號甲、乙所示之通行範圍乃係
      依上訴人林春木、吳桂卿、林錦松曾出具之同意書所同意
      通行之範圍，且該通行範圍現狀亦鋪設水泥地以供通行，
      復參諸被上訴人於其所有之系爭甲地從事農業耕種，而有
      通行、使用農業機具及載運貨物之小型車輛之需，應屬就
      上開土地為通常使用之範疇；繼衡諸目前國內交通道路，
      甚或鄉間產業道路，大多皆已舖設柏油路面，以利行人或
      車輛行走，以及當今車輛之使用已成日常生活必要之代步
      工具或運輸工具，是考量一般農用機械、車輛之規格，其
      寬度約在3至4公尺之間，及往來車輛進出、會車之安全需
      求等情，則被上訴人所提之通行範圍係採對上訴人損害最
      少之處所及方法，應屬合理。又為求被上訴人通行之目的
      ，上訴人應有容忍被上訴人通行之義務，故被上訴人自得
      併依民法第787條第1項、第788條第1項請求上訴人就原審
      判決附圖編號甲、乙所示通行範圍之土地，應容忍被上訴
      人鋪設柏油道路或水泥路面通行，並不得設置障礙物或為
      任何妨礙被上訴人通行之行為。
　五、系爭甲地為袋地，當即有非通過他人之土地，不能設置電
      線、水管、瓦斯管或其他管線、排水溝渠之情形，亦有設
      置前揭管線暨排水溝渠之必要，又以原審判決附圖編號甲
      、乙所示通行範圍土地作為設置之區域，不僅得有效降低
      技術成本，亦屬損害最少之處所及方法：
　　㈠被上訴人於系爭甲地從事農業耕種，而有通行、使用農業
      機具及載運貨物之小型車輛之需，應屬就上開土地為通常
      使用之範疇；繼衡諸目前國內交通道路，甚或鄉間產業道
      路，大多皆已舖設柏油路面，以利行人或車輛行走，以及
      當今車輛之使用已成日常生活必要之代步工具或運輸工具
      ，自應將通行之土地予以填平並舖設水泥或柏油路面，方
      能讓農業機具及載運貨物之小型車輛正常出入，達到通行
      之目的且可避免水土流失及道路坍塌、泥濘不利通行之情
      。
　　㈡再者，系爭甲地既屬農牧用地，面積2,792.33平方公尺(參
      彰簡卷第27頁)，面積非小，則為利用而建築、使用農舍
      房屋及耕作農作之便利及需要，實有設置電線、水管、瓦
      斯管線（參被上證2，如溫室之控溫等需要）及其他管線
      之必要。而又以原審判決附圖編號甲、乙所示通行範圍土
      地作為設置管線、排水溝渠之區域，不僅得有效降低設置
      之技術成本，亦屬損害最少之處所及方法。
　六、另上訴人所主張之通行方案，僅為其等照片所示之水泥管
      渠，而該部分並非供人通行之道路，且依其現況，與連接
      鄰地14地號道路及田地之高低落差約70、80公分，亦存有
      諸多凹洞，業經鈞院於110年9月3日會同彰化縣彰化地政
      事務所至現場勘測屬實，並製有勘驗筆錄(卷第99頁至第1
      21頁)。復據訴外人台灣化學纖維股份有限公司110年9月1
      日以(110)台化總字第214300254389號函覆鈞院表示，該
      公司坐落於鄰地14地號南側之水泥箱涵，係該公司每日將
      符合放流水標準處理水排放至烏溪，迄今仍在使用中，自
      始即非供人車通行使用等語(卷第123頁)，是該部分實非
      供通行之道路。從而，上訴人主張之通行方案實無法通行
      。
　七、被上訴人聲明：
　　㈠上訴駁回。
　　㈡第一審、第二審訴訟費用由上訴人負擔。
貳、上訴人於原審辯稱及於本院補稱：
　一、兩造曾經調解不成立，被告即上訴人吳桂卿未與訴外人陳
      蒼乾訂立系爭乙地契約，於得知原告即被上訴人提起本件
      訴訟後，甚感恐懼。且訴外人陳蒼乾曾於81年6月20日與
      原告即被上訴人之父林金傳訂立系爭丁地契約，約定由林
      金傳提供其共有系爭丁地所分管之寬2公尺、長約26公尺
      範圍充作道路予陳蒼乾通行，且對雙方之繼承人或不動產
      物權受讓人均有效力，可見原告即被上訴人尚有其他處所
      可得通行。縱原告即被上訴人得通行系爭丙地，亦應支付
      償金，此與國家徵收土地之程序不同。
　二、原審判決所為認事用法，尚有諸多違誤之疑慮如下：
　　㈠被上訴人所有之系爭甲地，是否因分割而形成袋地？此部
      分事實，攸關本件通行方法是否應受法定限制，原審並未
      調查，自有疏漏。
　　㈡被上訴人於原審所提出之系爭乙地、丙地契約，形式上是
      否真正？內容約定是否有效？現況所留設之通行方式，與
      原審兩造所提出之之同意書內容是否相符？並未見原審詳
      加調查認定，亦有未恰。
　　㈢原審判決之通行方式，將上訴人吳桂卿、林春木共有之系
      爭乙地從中橫切形成南北二段，是否屬損害他人最少之處
      所及方法，仍值疑慮。
　　㈣被上訴人所有之系爭甲地，北側相鄰之同段14地號土地上
      ，現鋪設有寬約5米之廢水排送箱渠，據悉現已不再提供
      排水使用，堅固耐用且平整，依現況觀之，已足供被上訴
      人對外通行道路使用，相較原審判決之通行方法，顯然對
      鄰地之損害較少。
　　㈤系爭甲地屬於農牧用地，僅供農牧使用，並非供居住或工
      業使用，通行方式應以可供農業機具出入通行，即為已足
      ，因此，並無鋪設水泥、柏油路面之必要，更無埋設電線
      、水管、瓦斯管或其他管線，暨設置排水溝渠之必要。
　三、被上訴人於原審主張之通行方案，相較於彰化縣彰化地政
      事務所土地複丈成果圖110年11月10日彰土測字第2778號
      而言，並非屬損害周圍地最少之處所及方法：
　　㈠依被上訴人所有之系爭甲地現況觀之，除被上訴人於原審
      主張往東行經系爭乙、丙地可連接現有巷道外，另依鈞院
      現場履勘結果，系爭甲地北側現尚有排水溝加蓋之水泥通
      道，寬度約五公尺，係訴外人台灣化學纖維股份有限公司
      所設置，作為汙水排放使用，迄今仍在使用中，為避免人
      員車輛跌落水溝，故將排水溝簡易加蓋，坐落同地段14地
      號土地上，往東亦可供通行連接現有巷道，相較被上訴人
      所主張之通行範圍更寬，應更有利於被上訴人之農業機具
      通行使用，雖與系爭甲地有70、80公分之高低落差，水泥
      通道上有凹洞等情形存在，但考量系爭甲地係農牧用地，
      僅供農牧使用，並非供人居住活動，因此所需通常使用之
      方法，應係以農業機具通行作為考量，且農業機具本不能
      行駛於一般道路，多會使用卡車載運，並利用架設活動鐵
      橋的方式出入農地，而農地種植水稻，通常均會低於一般
      道路路面，因此，系爭甲地北側現有之水泥通道雖與田地
      、道路有高低落差及有凹洞等情形，應係為避免一般自用
      車輛通行，但應足供農業機具通行之通常使用無虞。此外
      ，該汙水排水設施，在短期內應仍有繼續維持設置之必要
      ，對於被通行地之土地所有權人而言，因前已提供訴外人
      台化公司作為汙水排放使用，若其上同時再提供被上訴人
      對外通行使用，並無增加任何額外之負擔，堪認應係損害
      鄰地最少之處所及方法。
　　㈡依原審判決之通行方式，將系爭乙地從中橫切形成南北二
      段，嚴重影響土地使用之完整，相較北側現有作為汙水排
      水設施之水泥通道而言，顯非損害他人最少之處所及方法
      。且系爭甲地既屬於農牧用地，僅供農牧使用，並非供居
      住或工業使用，通行方式應以可供農業機具出入通行，即
      為已足，因此，並無鋪設水泥、柏油路面之必要，更無埋
      設電線、水管、瓦斯管或其他管線，暨設置排水溝渠之必
      要。
參、原審就被上訴人對於上訴人之訴部分，為被上訴人勝訴之判
    決，上訴人不服，提起本件上訴，並聲明：
　一、原判決不利於上訴人部分廢棄。
　二、被上訴人於第一審之訴及假執行之聲請均駁回。
　三、第一審、第二審之訴訟費用由被上訴人負擔。
肆、兩造不爭執事項
　一、彰化縣○○市○○段00地號土地（即系爭甲地）為被上訴人所
      有；同段35地號土地（即系爭乙地）為上訴人吳桂卿、林
      春木所有；同段36地號土地（即系爭丙地）為上訴人林錦
      松所有。
　二、系爭甲地為袋地且與系爭乙地毗鄰，系爭乙地與系爭丙地
      毗鄰。
　三、系爭甲地、乙地、丙地之北側，有訴外人台灣化學纖維股
      份有限公司所有之同段14地號土地，相鄰處有水泥箱涵，
      供排放汙水之用。
伍、兩造爭執事項
　一、上訴人之上訴理由是否屬新攻擊防禦方法而生失權效？
　二、系爭甲地成為袋地是否係因土地所有人之任意行為所生？
　三、系爭乙地、丙地契約是否真正且有效？
　四、系爭甲地之通行地，應採原審判決或上訴人提供之處所，
      始屬損害最少之方法？
陸、本院之判斷
　一、當事人於符合民法第787條、第788條規定之通行權後，就
      特定位置、範圍土地土地通行權發生爭議時，大抵以訴請
      確認通行權存否之訴訟為之，民法為適用明確，於98年1
      月23日立法增定第787條第3項規定「第779條第4項規定，
      於前項情形準用之。」，通行權人或異議人據此提起訴訟
      ，訴之性質為係屬形成之訴，就通行權存在法院固應審認
      ，但不待法院之形成，法院所形成者乃特定周圍地之損害
      最少處所及方法（包括得開設道路之寬度及處所），所追
      求者之訴訟目的乃紛爭一次性解決，避免重複起訴，本件
      上訴人所提附圖二丙方案通行權雖屬新攻擊防禦方法，符
      合紛爭一次解決性之訴訟追求目的，其情形即屬合乎民事
      訴訟法第447條第1項第6款所規定「如不許其提出顯失公
      平公平者」之規定，自應許其提出，先予敘明。
  二、被上訴人主張：坐落彰化縣○○市○○段00地號土地（下
　　  稱系爭甲地）為原告即被上訴人所有，同段35地號土地為
      被告即上訴人吳桂卿、林春木共有（下稱系爭乙地），同
      段36地號土地（下稱系爭丙地）為被告即上訴人林錦松所
      有。甲地與乙地毗鄰，乙地與丙地毗鄰，僅丙地面臨最近
      之公路。
  三、系爭甲地原為訴外人陳蒼乾所有，因與公路無適宜聯絡，
　　  訴外人陳蒼乾乃於81年6月20日與被告即上訴人吳桂卿、
      林春木訂立同意書（下稱系爭乙地契約），約定由上訴人
      吳桂卿、林春木無條件提供乙地寬4公尺、長約12公尺範
      圍充作道路予陳蒼乾通行，位置以重測前同小段143、144
      地號界址為中心點，且對雙方之繼承人或不動產物權受讓
      人均有效力；陳蒼乾亦於同日與被告即上訴人林錦松訂立
      同意書（下稱系爭丙地契約），約定由上訴人林錦松無條
      件提供其丙地寬2公尺、長約26公尺範圍充作道路予陳蒼
      乾通行，且對雙方之繼承人或不動產物權受讓人均有效力
      。惟上訴人自108年間起竟拒絕被上訴人通行，且分別在
      系爭乙地、丙地上設置障礙物，妨礙被上訴人通行，而被
      上訴人並否認陳蒼乾曾與被上訴人之父林金傳訂立同意書
      （下稱系爭丁地契約），約定由林金傳提供重測前阿夷段
      茄苳腳小段143地號土地（下稱系爭丁地）分管範圍之一
      部充作道路予陳蒼乾通行。
　四、被上訴人依上訴人曾出具之同意書所約定通行權方式併依
      民法第787條第1項、第788條第1項，本院認為有理由：
　　㈠上訴人雖主張被上訴人所有之系爭甲地，是否因分割而形
      成袋地；被上訴人於原審所提出之同意書，形式上是否真
      正；原審判決之通行方式，是否屬損害他人最少之處所及
      方法；被上訴人所有之系爭甲地北側相鄰之同段14地號土
      地上，現舖設有寬約5米的廢水排送箱渠，已足供被上訴
      人對外通行使用；系爭袋地屬於農牧用地，僅供農牧使用
      ，並無鋪設水泥、柏油路面之必要，更無埋設電線、水管
      、瓦斯管或其他管線，暨設置排水溝渠之必要等主張，此
      僅為上訴人片面之詞，並無任何證明可佐，而被上訴人亦
      否認之，查被上訴人系爭甲地為袋地 ，業經準備程序受
      命法官於110年9月3日前往現址勘測，雖上訴人主張北側1
      4地號土地可供通行，惟查該地為臺灣化學纖維股份有限
      公司放流水排水管，除高低落差外，該公司已經答覆本院
      上開通道僅供排放放流水之箱涵並不適合通行，有該公司
      110年9月1日台化總字第214300254389號函在卷可稽，且
      被上訴人甲地面積較大，是否絕對用不到水電，而不需
　　　無埋設電線、水管、瓦斯管或其他管線，亦非確定無疑，
      上訴人抗辯主張要非可採。
　　㈡上訴人既曾於81年6月20日與訴外人陳蒼乾簽訂系爭乙地、
      丙地契約(參彰簡卷第39至41頁)，依該同意書之約定，即
      可探知當事人之真意，係屬作為系爭甲地通行權之約定，
      且系爭甲地非因分割後，始無適宜之道路可通行。
　　㈢訴外人陳蒼乾於88年7月29日將系爭甲地出售予訴外人即被
      上訴人之母林黃盆時，即將系爭乙地、丙地契約之債權讓
      與訴外人林黃盆，嗣後林黃盆於90年4月17日將系爭甲地
      贈與被上訴人時，亦將該債權讓與被上訴人。而訴外人林
      黃盆、被上訴人先後取得系爭甲地時，旋即通知上訴人，
      且均依系爭乙地、丙地契約所約定之通行範圍對外通行，
      已逾19年之久。是被上訴人對於原審判決附圖所示編號甲
      、乙部分範圍既有約定通行權之存在，則上訴人即負有容
      忍被上訴人通行之義務，且被上訴人請求上訴人應容忍被
      上訴人於原審判決附圖所示甲、乙範圍上，鋪設柏油道路
      或水泥路面通行，並不得設置地上物或為任何妨礙被上訴
      人通行之行為，亦屬有據。
　　㈣系爭甲地因與公路無適宜之聯絡，致不能為通常之使用而
      屬袋地，又原審判決附圖編號甲、乙所示之通行範圍乃係
      依上訴人林春木、吳桂卿、林錦松曾出具之同意書所同意
      通行之範圍，且該通行範圍現狀亦鋪設水泥地以供通行，
      復參諸被上訴人於其所有之系爭甲地從事農業耕種，而有
      通行、使用農業機具及載運貨物之小型車輛之需，應屬就
      上開土地為通常使用之範疇；繼衡諸目前國內交通道路，
      甚或鄉間產業道路，大多皆已舖設柏油路面，以利行人或
      車輛行走，以及當今車輛之使用已成日常生活必要之代步
      工具或運輸工具，是考量一般農用機械、車輛之規格，其
      寬度約在3至4公尺之間，及往來車輛進出、會車之安全需
      求等情，則被上訴人所提之通行範圍係採對上訴人損害最
      少之處所及方法，應屬合理。又為求被上訴人通行之目的
      ，上訴人應有容忍被上訴人通行之義務，故被上訴人自得
      併依民法第787條第1項、第788條第1項請求上訴人就原審
      判決附圖編號甲、乙所示通行範圍之土地，應容忍被上訴
      人鋪設柏油道路或水泥路面通行，並不得設置障礙物或為
      任何妨礙被上訴人通行之行為。
　五、系爭甲地為袋地，當即有非通過他人之土地，不能設置電
      線、水管、瓦斯管或其他管線、排水溝渠之情形，亦有設
      置前揭管線暨排水溝渠之必要，又以原審判決附圖編號甲
      、乙所示通行範圍土地作為設置之區域，不僅得有效降低
      技術成本，亦屬損害最少之處所及方法：
　　㈠被上訴人於系爭甲地從事農業耕種，而有通行、使用農業
      機具及載運貨物之小型車輛之需，應屬就上開土地為通常
      使用之範疇；繼衡諸目前國內交通道路，甚或鄉間產業道
      路，大多皆已舖設柏油路面，以利行人或車輛行走，以及
      當今車輛之使用已成日常生活必要之代步工具或運輸工具
      ，自應將通行之土地予以填平並舖設水泥或柏油路面，方
      能讓農業機具及載運貨物之小型車輛正常出入，達到通行
      之目的且可避免水土流失及道路坍塌、泥濘不利通行之情
      。
　　㈡再者，系爭甲地既屬農牧用地，面積2,792.33平方公尺(參
      彰簡卷第27頁)，面積非小，則為利用而建築、使用農舍
      房屋及耕作農作之便利及需要，實有設置電線、水管、瓦
      斯管線（參被上證2，如溫室之控溫等需要）及其他管線
      之必要。而又以原審判決附圖編號甲、乙所示通行範圍土
      地作為設置管線、排水溝渠之區域，不僅得有效降低設置
      之技術成本，亦屬損害最少之處所及方法。
　六、另上訴人所主張之附圖二之通行方案，僅為其等照片所示
      之水泥管渠，而該部分並非供人通行之道路，且依其現況
      ，與連接鄰地14地號道路及田地之高低落差約70、80公分
      ，亦存有諸多凹洞，業經本院於110年9月3日會同彰化縣
      彰化地政事務所至現場勘測屬實，並經準備程序法官製有
      勘驗筆錄(卷第99頁至第121頁)。復據訴外人台灣化學纖
      維股份有限公司以上開函覆本院表示，該公司坐落於鄰地
      14地號南側之水泥箱涵，係該公司每日將符合放流水標準
      處理水排放至烏溪，迄今仍在使用中，自始即非供人車通
      行使用等語(卷第123頁)，是該部分實非供通行之道路。
      從而，上訴人主張之通行方案實無法通行。
　七、綜上所述，被上訴人依據民法第786条第1项、第787條第1
      、2項及第788條第1項求為判決：㈠確認被上訴人對上訴人
      吳桂卿、林春木共有坐落彰化縣○○市○○段00地號土地如附
      圖一所示編號甲、面積48.64平方公尺範圍之通行權存在
      。㈡上訴人吳桂卿、林春木應容忍被上訴人在第1項通行權
      範圍內鋪設水泥、柏油路面以供通行，及埋設電線、水管
      、瓦斯管或其他管線，暨設置排水溝渠，不得設置障礙物
      或為其他妨礙原告通行之行為。㈢確認被上訴人對上訴人
      林錦松所有坐落彰化縣○○市○○段00地號土地如附圖一所示
      編號乙、面積52.26平方公尺範圍之通行權存在。㈣上訴人
      林錦松應容忍原告在第3項通行權範圍內鋪設水泥、柏油
      路面以供通行，及埋設電線、水管、瓦斯管或其他管線，
      暨設置排水溝渠，不得設置障礙物或為其他妨礙原告通行
      之行為，為有理由，應予准許。是則原審判決准許被上訴
      人之請求，於法並無不合。上訴意旨指摘原判決不當，求
      予廢棄改判，為無理由，應予駁回其上訴。
　八、本件事證已臻明確，兩造其餘攻擊防禦方法及舉證，經審
      酌後於判決結果不生影響，爰毋庸一一論述。
  九、據上論結，依民事訴訟法第436條之1第3項、第449條第1
       項、第78條、第85條第1項，判決如主文。
中　　華　　民　　國　　111 　年　　1 　　月　　28　　日
                  民事第四庭  　審判長法  官　王鏡明
                                      法  官　謝仁棠
                                      法  官　李言孫
以上正本係照原本作成。
不得上訴。
中　　華　　民　　國　　111 　年　　1 　　月　　28　　日
                                      書記官  梁永慶